【裁判字號】    95,台上,821
【裁判日期】    950427
【裁判案由】    塗銷所有權移轉登記
【裁判全文】
最高法院民事判決              九十五年度台上字第八二一號
    上  訴  人  甲○○
                        號6樓.
                乙○○
    共      同
    訴訟代理人  鄧湘全律師
    被 上訴 人  新竹國際商業銀行股份有限公司
    法定代理人  丙○○
上列當事人間請求塗銷所有權移轉登記事件，上訴人對於中華民
國九十四年二月十六日台灣高等法院第二審判決（九十三年度上
字第七○二號），提起上訴，本院判決如下：
    主  文
原判決廢棄，發回台灣高等法院。
    理  由
本件被上訴人主張：上訴人為訴外人層壓企業股份有限公司（下
稱層壓公司）及永世興電子股份有限公司（下稱永世興公司）向
銀行貸款之連帶保證人，截至民國九十一年四月十五日止，訴外
人層壓公司尚欠伊新台幣（下同）三百六十二萬二千七百七十七
元、訴外人中華商業銀行中壢分行四百六十萬元、訴外人安泰商
業銀行桃園分行六百九十九萬七千九百六十二元。另訴外人永世
興公司尚欠訴外人第一商業銀行股份有限公司中壢分行四百八十
萬元。上訴人上開保證債務連同其本人向訴外人台灣土地銀行南
坎分行借貸之四百二十萬元，合計二千四百二十二萬零七百三十
九元。詎上訴人甲○○明知其資產已不足以清償前開債務，竟將
其所有坐落桃園縣蘆竹鄉○○○○段廟口小段第四三之一三地號
土地暨其上建物建號六四八一即門牌號碼桃園縣蘆竹鄉○○○街
二一一號六樓、建號六五三０即桃園縣蘆竹鄉○○○街二０九號
房屋 (下稱系爭不動產），於九十一年三月十日無償贈與其妻即
上訴人乙○○，並於同年四月十五日辦理移轉登記完竣，顯然害
及伊之債權等情。爰依民法第二百四十四條第一項及第二百四十
二條之規定，求為撤銷上訴人間就系爭不動產所為之贈與行為及
所有權移轉行為，並代位請求上訴人乙○○就該所有權移轉登記
予以塗銷之判決。
上訴人則以：系爭不動產現有之價值扣除土地銀行之貸款後已無
價值可言，故上訴人甲○○之贈與行為並無損及被上訴人之利益
。況上訴人甲○○將系爭不動產贈與上訴人乙○○時，其本人及
訴外人層壓公司之貸款均尚按時分期繳納本息，訴外人層壓公司
至九十一年十一月間始有逾時未清償情事，足見伊並無詐害債權
之主觀意思及客觀行為。又上訴人甲○○除系爭不動產外，另有
桃園縣蘆竹鄉○○○段草子崎小段三六一之四地號土地暨層壓公
司股票十五萬股，足以清償本身之借款。而訴外人層壓公司之連
帶保證人除上訴人甲○○外，尚有訴外人陳秀娟、朱淑蘭、倪台
建、陳秀婷等人，被上訴人並未舉證證明上訴人甲○○為本件贈
與行為時，其餘連帶保證人均無清償能力，依法不得行使撤銷權
等語，資為抗辯。
原審將第一審所為被上訴人敗訴之判決予以廢棄，改判如其所聲
明，無非以：查被上訴人主張上訴人為訴外人層壓公司及永世興
公司向銀行貸款之連帶保證人，截至九十一年四月十五日止，訴
外人層壓公司尚欠被上訴人三百六十二萬二千七百七十七元、訴
外人中華商業銀行中壢分行四百六十萬元、訴外人安泰商業銀行
桃園分行六百九十九萬七千九百六十二元，訴外人永世興公司尚
欠訴外人第一商業銀行中壢分行四百八十萬元。上訴人上開保證
債務連同其本身向台灣土地銀行南坎分行借貸之四百二十萬元，
合計二千四百二十二萬零七百三十九元等情，有第一商業銀行中
壢分行（93）一中壢字第一０二五號函、中華商業銀行中壢分行
企金中壢區（93）傳字第００一三號函、安泰商業銀行桃園分行
（93）安桃字第０九三０一九九四號函為證，上訴人對於上開函
件之真正亦不爭執，堪信為真實。又上訴人甲○○為本件贈與行
為前，其財產明細計有：系爭不動產二筆及另筆桃園縣蘆竹鄉○
○○段草子崎小段三六一之四地號土地暨層壓公司股票十五萬股
，而系爭不動產二筆經鑑定其價值約四百四十九萬二千零十二元
，有委託鑑定之歐亞不動產鑑定股份有限公司出具之估價報告書
一紙在卷可稽。另桃園縣蘆竹鄉○○○段草子崎小段三六一之四
地號土地，總面積為三千四百十八平方公尺，權利範圍十萬分之
三萬一千一百八十七，公告現值為每平方公尺二千元，以公告現
值換算結果，價值約二百十三萬一千九百四十三元，此為兩造所
不爭，又訴外人層壓公司之資本額為一千二百萬元，其九十一年
度之淨值總額為四百三十九萬零八百六十六元，有財政部台灣省
北區國稅局桃園縣分局函送之九十年度營利事業所得稅申報資產
負債表影本在卷可考，換算結果，其每股淨值約為三元六角六分
，十五萬股之價值約五十四萬九千元。依此估算，上訴人甲○○
之財產價值合計約為七百十七萬二千九百五十五元，而其負債總
額為二千四百二十二萬零七百三十九元，核其財產總值已經不足
以清償其所欠借款及保證債務，故上訴人甲○○於九十一年三月
十日又將系爭不動產無償贈與上訴人乙○○，顯然降低其償債能
力，當然損及被上訴人債權之受償，被上訴人聲請法院撤銷贈與
，自屬有據。次查，上訴人甲○○所負者為連帶清償債務責任，
而債務人之全部財產為債權人之共同擔保，上訴人甲○○於債權
人之債權擔保並不充足之情形下，其移轉行為即足使被上訴人債
權有不能受滿足之損害，故上訴人尚不能僅以主債務人正常分期
繳款，即謂連帶保證人無償贈與不動產之行為，無害於債權。從
而，不論上訴人本身借款或保證債務是否已屆清償，被上訴人仍
得行使其撤銷權。又連帶債務人對於債權人應各負全部給付之責
，是在債務未受清償前，連帶債務人中之一人所為之詐害行為，
債權人自得依民法第二百四十四條之相關規定撤銷之，至於其他
連帶債務人有資力與否，在所不問。本件上訴人甲○○所負者既
為連帶清償債務之責，則上訴人甲○○之贈與行為是否損害被上
訴人債權，自應專就其個人財產而論，上訴人辯稱被上訴人應證
明其他連帶債務人均無償債資力，始可行使撤銷權云云，尚屬無
據，委無可採。另查，上訴人辯稱系爭房地其上有四百多萬元貸
款，與房地之價值相當，如透過法院拍賣，其第一順位抵押權人
即訴外人台灣土地銀行可能無法全部獲得債務之清償，故被上訴
人提出本訴並無法獲得債務清償之利益云云。惟上訴人甲○○向
訴外人台灣土地銀行貸款四百二十萬元，而系爭不動產經鑑定價
值為四百四十九萬二千零十二元，其價值尚高於貸款金額，且系
爭不動產透過拍賣程序，其拍定價格高於貸款金額，非無可能，
故其可受償金額若干，均為將來不確定尚未發生之事，上訴人以
自行臆測之事由置辯，實不足採。綜上所述，被上訴人主張上訴
人甲○○之贈與行為足以害及其債權，依民法第二百四十四條第
一項之規定，聲請撤銷其贈與行為，為有理由，應予准許。又上
訴人間之贈與行為既應撤銷，則其已為之所有權登記亦應撤銷，
被上訴人為保全其債權，代位上訴人甲○○請求上訴人乙○○就
系爭不動產之所有權移轉登記予以塗銷，回復為上訴人甲○○所
有，自屬正當，應准許等詞，為其判斷之基礎。
查不動產公告現值之價格遠較市價為低，為眾所週知之事實。本
件桃園縣蘆竹鄉○○○段草子崎小段三六一之四地號土地，於上
訴人間贈與時，其市價價格為若干，自應查明。且系爭二筆不動
產係以鑑定價格作為計算價值之標準，何以前開三六一之四地號
土地係以公告現值作為計算價值之標準，殊屬可議。原審未遑詳
查，即以公告現值換算結果，認其價值約二百十三萬一千九百四
十三元，而有害於債權，自嫌速斷。則上訴人間於贈與時，前開
三六一之四地號土地之市價價格為若干，是否有害及債權，即有
查明之必要。上訴論旨，指摘原判決違背法令，求予廢棄，非無
理由。
據上論結，本件上訴為有理由。依民事訴訟法第四百七十七條第
一項、第四百七十八條第二項，判決如主文。
中    華    民    國  九十五  年    四    月  二十七  日
                      最高法院民事第八庭
                          審判長法官  朱  建  男
                                法官  顏  南  全
                                法官  許  澍  林
                                法官  鄭  傑  夫
                                法官  蘇  清  恭
      本件正本證明與原本無異
                                      書  記  官
中    華    民    國  九十五  年    五    月    八    日
                                                      v


司法院資訊處製作；財團法人民間司法改革基金會備份。
